【裁判字號】    90,上易,2279
【裁判日期】    900926
【裁判案由】    妨害自由等
【裁判全文】
臺灣高等法院刑事判決                            九十年度上易字第二二七九號
    上  訴  人  臺灣臺北地方法院檢察署檢察官
    上  訴  人
    即  被  告  甲○○
    選任辯護人  姜志俊
右上訴人因被告妨害自由等案件，不服臺灣臺北地方法院八十八年度易字第一九四○
號，中華民國九十年五月十一日第一審判決（起訴案號：臺灣臺北地方法院檢察署八
十八年度偵字第三七一號），提起上訴，本院判決如左：
    主  文
原判決撤銷。
甲○○無罪。
    理  由
一、公訴意旨略以：被告甲○○與不詳姓名年籍之成年男子，於民國八十二年初，在
    中國時報刊登貸與他人金錢之分類廣告，乙○○因生計之必要，見該廣告即以所
    登電話號碼而與委刊人聯繫，該廣告委刊人自稱姓「張」，並告以將派「白」姓
    之人與乙○○聯絡貸錢事宜。嗣乙○○依約前往，見自稱白先生之甲○○，向甲
    ○○洽借新臺幣（下同）三萬元，惟甲○○稱：需預扣利息，欲借三萬元，需借
    款五萬元，如此方可於預扣利息一萬八千元後，得款三萬二千元，乙○○急迫輕
    率而同意借用，並依甲○○之要求，簽發十萬元之本票一紙、借據一張，並留置
    身分證為質，約定利息以十日為期，每萬元每日收息一百八十元，甲○○則留下
    所用之000000000號行動電話以聯絡，按期向乙○○收取本利，嗣改為
    由乙○○以匯款方式支付，計收取本利數十萬元。迨乙○○無力支付，甲○○為
    達其收取重利之目的，竟自八十五年七月間起，多次打電話至乙○○之姊張若涵
    住處，稱：不要讓其看到乙○○，否則要砍斷乙○○之雙腿，要張若涵小心一點
    ，其亦知張若涵住處等語，及打電話至乙○○之父張瑞顯住處，稱：要殺害乙○
    ○全家等語，恐嚇乙○○、張瑞顯、張若涵，致生危害於彼三人之安全。因認被
    告甲○○涉有刑法第三百四十四條之重利罪嫌、第三百零五條恐嚇之罪嫌云云。
二、按事實之認定，應憑證據，如未能發現相當證據，或證據不足以證明，自不能以
    推測或擬制之方法，以為裁判基礎；又認定不利於被告之事實，須依積極證據，
    苟積極證據不足為不利於被告事實之認定時，即應為有利於被告之認定，更不必
    有何有利之證據；又告訴人之告訴，係使被告受刑事訴追為主要目的，是其陳述
    是否與事實相符，仍應調查其他證據以資審認。最高法院分別著有四十年台上字
    第八十六號、三十年上字第八一六號、五十二年台上字第一三○○號判例可參。
    檢察官認被告甲○○涉有右開罪嫌，無非係以告訴人乙○○之指述及八十四年五
    月一日、八十五年五月七日各匯二萬五千元、二萬元入被告在台北市銀行戶頭之
    匯款單二紙、被告開戶資料及往來紀錄、告訴人之父張瑞顯、姊張若涵之指述，
    為主要論據。惟訊據上訴人即被告堅決否認右開犯行，並辯稱：伊未經營地下錢
    莊，亦未刊登廣告，伊係在摸摸茶認識乙○○，八十四、五年間，乙○○陸續借
    錢三萬元、二萬元不等，借借還還，現尚欠十萬元，乙○○僅主動表示所借金錢
    以二分利計算，伊未向乙○○收取任何高利，雖伊有打電話，但未恐嚇云云。
三、經查：
  (一)告訴人乙○○於調查局台北縣調查站陳稱：「．．利息是以十天為一期計算一次
    ，一萬元一天收息二百元，一個月收息三萬元，即相當於月息六十分之重利．．
    。」（見偵九八四號卷第二頁反面），於檢察官偵訊時指稱：「．．我當時是借
    三萬元，但他說實借三萬二，湊足利息是五萬元，利息先扣，一萬元是一天一八
    ○元，利息十天一期，先扣一萬八千元，實際上只拿到三萬二千元．．。」（見
    同上偵卷第二十一頁反面），於原審訊問時則稱：「在八十一年八、九月間．．
    借五萬，利息是十天一期，一萬元一天是二百元，所以實拿四萬元，．．至八十
    二年間又借了五萬，利息降為十天一期，一萬元一天一八○元，實拿四萬一千餘
    元．．。」（見原審卷第八十頁），嗣於本院改稱：「．．八十二年初跟他借的
    ，．．當時我就用身分證跟他借了五萬元，預扣利息一萬八千元，我實際拿到三
    萬二千元。利息是十天一期，一萬元二百元。後來借久了就減為一百八十元、一
    百五十元．．。」（見本院九十年八月二十七日訊問筆錄）。前後所供不一，就
    被告利息之計算、如何扣取，版本不一，實難採擇。
  (二)又告訴人於調查局台北縣調查陳稱：「．．這兩年多來我已付了該錢莊約七十萬
    元．．。」（見偵九八四號卷第三頁），於檢察官偵訊時指稱：「原來他是每十
    天來拿一次利息，後來改為匯入他戶頭，我光匯利息就有六十萬元，其他加上利
    息即超過一百萬元以上。」（見同上偵卷第二十一頁反面、第二十二頁），於原
    審訊問時則稱：「．．後來熟了，就以匯款方式（約八十四年就劃撥）．．」「
    ．．匯款金額大都十天匯一萬多左右。」（見原審卷第八十頁正反面）。惟依據
    原審向台北銀行和平分行所調閱被告開戶（七十八年三月二十八日）至八十五年
    七月三十一日止之連線交易認證單，並無告訴人所指稱十日匯款一萬左右、共匯
    款六十萬元之匯款紀錄，此有台北銀行和平分行北銀和營字第八八六○一四八一
    ○○號函及資料在卷可稽。抑有進者，告訴人於八十四年八月十五日至八十五年
    四月十五日，一共匯給被告八筆款項，金額自五千元至二萬五千元不等，其總額
    合計僅九萬五千元，亦有台北銀行和平分行北銀和營字第八八六○二七七○○○
    號函附資料存卷可憑。告訴人所指匯款時間、金額，既均屬不符，是告訴人之說
    詞，矛盾百出，不具可信性。
  (三)告訴人雖指被告在中國時報刊登分類廣告，惟告訴人迄未提出實據以明其說，亦
    無該報紙為證，本院經積極查證，復未能發現被告有登報招徠客戶之事實及被告
    尚有貸款予其他客戶之事證。是本件實不能單憑告訴人之片面指訴，即認被告有
    重利之犯行。
  (四)證人張若涵、張瑞顯，雖到庭證稱被告有如檢察官所指之恐嚇犯行，然姑不論其
等為告訴人之至親，其證詞不免偏頗而有利於告訴人；且依證人張若涵所述：「
    他打電話到我先生家說我妹妹欠他錢，如果不幫她還，就砍斷我妹妹的腿，我不
    理他，他叫我小心一點，他說他也知道我家。」之情節觀之，張若涵說「不理他
    ，顯示其未心生畏懼，不合恐嚇罪之要件。至恐嚇證人部分，僅證人個人之片面
    說詞，並無其他證據足以佐證，而告訴人所提出之錄音帶內容亦無被告之恐嚇言
    語，業經本院勘驗無訛，有勘驗筆錄在卷可稽，尚難僅以告訴人及證人之片面證
    詞即認被告有恐嚇犯行，此部分亦不能證明被告犯罪。
四、此外，另查並無其他積極證據足證被告有檢察官所指之犯行，被告犯罪應屬不能
    證明。原審未為詳究，遽論處被告重利罪刑，尚嫌率斷，檢察官上訴指摘原判決
    未論究共犯有所不當，為無理由，被告上訴否認犯罪，則為有理由，自應由本院
    將原判決撤銷，改諭知被告無罪之判決。
據上論斷，應依刑事訴訟法第三百六十九條第一項前段、第三百六十四條、第三百零
一條第一項，判決如主文。
本案經檢察官柯麗鈴到庭執行職務。
中      華      民      國     九十     年      九      月    二十六    日
                              臺灣高等法院刑事第五庭
                                  審判長法  官  曾  德  水
                                        法  官  蔡  光  治
                                        法  官  楊  貴  雄
右正本證明與原本無異。
不得上訴。
                                        書記官  林  淑  貞
中      華      民      國     九十     年      九      月    二十八    日


司法院資訊處製作；財團法人民間司法改革基金會備份。
